臺灣高等法院民事判決
109年度上字第269號
上  訴  人  劉兆生  
訴訟代理人  朱日銓律師
            朱祐慧律師
被 上 訴人  鍾詠淇  
訴訟代理人  陳又新律師
複 代 理人  陸榆珺律師
上列當事人間確認抵押權擔保債權存在事件，上訴人對於臺灣新
北地方法院於民國108年12月30日所為108年度訴字第1699號判決
不服，提起一部上訴，本院於109年6月16日言詞辯論終結，判決
如下：
    主  文
上訴駁回。
第二審訴訟費用由上訴人負擔。
    事實及理由
一、程序方面：
  ㈠按所謂訴訟標的，係指經原告主張並以原因事實特定後請求
    法院審判之實體法上法律關係即權利義務關係，凡基於不同
    之原因事實所主張之權利，即為不同之訴訟標的。又不變更
    訴訟標的，而補充或更正事實上或法律上之陳述者，非為訴
    之變更或追加，民事訴訟法第463條準用第256條定有明文。
    查上訴人於原審訴之聲明請求確認原判決附表「抵押權設定
    登記內容」欄所示最高限額抵押權（下稱系爭抵押權）所擔
    保之債權存在，且就所稱「系爭抵押權擔保之債權」主張係
    其對訴外人林泳萱之新臺幣（下同）172萬元借款債權（原
    審㈡卷第96頁）。上訴人於第二審程序基於同一原因事實，
    將原訴之聲明「確認系爭抵押權所擔保之債權存在」更正為
    「確認系爭抵押權所擔保上訴人對林泳萱之172萬元借款債
    權存在」（本院卷第95至96頁），乃法律上陳述之補充，非
    為訴之變更。
  ㈡上訴人於原審請求被上訴人應就系爭抵押權辦理「義務人兼
    債務人鍾詠淇」變更為「義務人鍾詠淇、債務人林泳萱」之
    變更登記部分，經原審判決敗訴，上訴人提起上訴後，於本
    院審理中撤回上訴，依民事訴訟法第459條規定，毋庸得被
    上訴人同意，即生此部分撤回上訴之效力。
二、上訴人本訴主張及反訴答辯：訴外人林泳萱前陸續向伊借款
    合計272萬元，惟僅清償100萬元，尚有172萬元無力清償，
    乃由被上訴人於民國106年9月11日提供原判決附表「不動產
    標示」欄所示不動產(下稱系爭不動產），授權林泳萱代理
    為伊設定系爭抵押權，以擔保伊對林泳萱前開172萬元借款
    債權，惟被上訴人否認系爭抵押權有擔保之債權存在。另林
    泳萱確經被上訴人授權為伊設定系爭抵押權，縱未經授權，
    被上訴人將辦理系爭抵押權設定所需全部證明文件交予林泳
    萱之行為，客觀上亦足以形成其授權林泳萱代理設定系爭抵
    押權之外觀，被上訴人應負表見代理之授權人責任等情，爰
    求為確認系爭抵押權擔保債權存在之判決，並駁回被上訴人
    請求塗銷系爭抵押權設定之反訴。並為上訴聲明：㈠本訴部
    分：⑴原判決第1項廢棄；⑵上開廢棄部分，確認系爭抵押權
    所擔保上訴人對林泳萱172萬元債權存在。㈡反訴部分：⑴原
    判決第3項廢棄；⑵上開廢棄部分，被上訴人第一審之反訴駁
    回。
三、被上訴人本訴答辯及反訴主張以：兩造間並無抵押權設定之
    合意，乃林泳萱盜用伊之不動產所有權狀、印鑑章，連同伊
    先前為工作需要授權其代理申辦之印鑑證明，擅自辦理系爭
    抵押權之設定。且伊與上訴人並無任何債權債務關係，系爭
    抵押權既無擔保之債權存在，基於抵押權之從屬性，系爭抵
    押權即無所附麗，上訴人本訴請求確認系爭抵押權有擔保之
    債權存在，為無理由，另反訴依民法第767條第1項中段規定
    求為命上訴人塗銷系爭抵押權之判決。就本訴、反訴均為答
    辯聲明：上訴駁回。
四、本件上訴人主張被上訴人之系爭不動產存有系爭抵押權登記
    之事實，為被上訴人所不爭，惟否認有授權林泳萱設定系爭
    抵押權，並以前詞置辯。經查：
　㈠被上訴人於106年9月7日出具委託書，授權林泳萱向新北○○○○
    ○○○○申領不指定用途之印鑑證明，及林泳萱同月8日持上開
    印鑑證明、被上訴人國民身分證，連同土地及建物所有權狀
    、已蓋用被上訴人印鑑之土地登記申請書，及土地、建築改
    良物抵押權設定契約書，持向新竹市地政事務所辦理系爭抵
    押權設定登記等情，有新北○○○○○○○○函暨所附印鑑證明申請
    書及附件、新竹市地政事務所函暨所附土地及建物登記謄本
    、申請原案影本可憑（原審卷㈡第25至30頁、本院卷第41至5
    4頁）。上開申領印鑑證明及辦理抵押權設定登記之時間甚
    為緊接，雖被上訴人抗辯證明文件遭林泳萱盜用云云，未為
    舉證，已難逕信，參以被上訴人於訴訟初期提出之108年7月
    29日民事答辯㈠暨反訴狀，僅爭執系爭抵押權擔保之債權是
    否存在，未質疑系爭抵押權之登記未經其授權，即未否認系
    爭抵押權之存在、亦未否認授權林泳萱辦理系爭抵押權設定
    （原審卷㈠第63至71頁），直至同年10月14日原審言詞辯論
    期日始否認授權林泳萱辦理系爭抵押權設定登記（原審卷㈡
    第47頁），益徵上訴人主張林泳萱係經被上訴人授權辦理系
    爭抵押權設定，洵屬可信。又代理人如經本人之許諾，得同
    時為本人及第三人之代理人，而為本人與第三人之法律行為
    ，此由民法第106條前段規定反面解釋自明。查兩造於土地
    登記申請書委任關係及申請人欄均載明委任林泳萱代理辦理
    系爭抵押權設定，有土地登記申請書在卷可參，則林泳萱代
    理兩造辦理系爭抵押權設定，無違於民法第106條禁止雙方
    代理之規定，被上訴人抗辯林泳萱無權代為設定系爭抵押權
    云云，委無足採。　　
　㈡按抵押權所擔保之債權，其種類及範圍，屬於抵押權之內容
    ；又抵押權為不動產物權，依法應經登記始生物權之效力，
    抵押權人僅能依設定登記內容行使其權利，以符登記公示原
    則（最高法院109年度台上字第220號判決意旨參照）。查依
    系爭不動產之登記謄本所載，系爭抵押權所擔保債權之登記
    內容為「權利人：劉兆生（上訴人）」、「債務人及債務額
    比例：鍾詠淇（被上訴人），債務額比例全部」、「擔保債
    權總金額：204萬元」、「擔保債權種類及範圍：擔保債務
    人對抵押權人現在（包括過去所負現在尚未清償）在本抵押
    權設定契約書所定最高限額內所負之借款、保證、代墊款、
    票據債務」（本院卷第44、46頁）。依上說明，系爭抵押權
    擔保之債權內容，自應以設定登記之內容為準，為「上訴人
    對被上訴人」在上開最高限額內之借款、保證、代墊款、票
    據債權。上訴人主張系爭抵押權所擔保債權係指「上訴人對
    林泳萱」之借款債權云云（本院卷第60頁），與系爭抵押權
    登記內容不符，委無足採。其請求確認系爭抵押權所擔保「
    上訴人對林泳萱之172萬元借款債權存在」云云，自屬無據
    ，不應准許。
　㈢按所有人對於妨害其所有權者，得請求除去之，民法第767條
    第1項中段定有明文。次按最高限額抵押權所擔保之原債權
    ，除本節另有規定外，因約定之原債權確定期日屆至而確定
    ，此觀民法第881條之12第1項第1款規定自明。再按最高限
    額抵押權之抵押權人（債權人），無既存之債權，且原擔保
    之存續期間所可能發生之債權，已確定不存在，依抵押權之
    從屬性，應許抵押人請求抵押權人塗銷抵押權設定登記（最
    高法院107年台上字第2311號判決意旨參照）。查系爭抵押
    權擔保之債權為上訴人對被上訴人在上開最高限額內之借款
    、保證、代墊款、票據債權，已如前述，且該債權確定期日
    為107年5月7日，亦有不動產登記謄本可憑（本院卷第44、4
    6頁），是系爭抵押權所擔保之債權於107年5月7日已因確定
    期日屆至而告確定。而被上訴人抗辯上訴人對其從未有任何
    債權乙情，亦經上訴人自陳：「兩造素不相識且從未有資金
    往來，故兩造不可能有借款、保證、代墊款、票據等債權債
    務關係。」等語在卷（原審卷㈡第95、96頁、本院卷第60至6
    1頁），系爭抵押權所擔保之債權於確定期日屆至而確定時
    ，既無何受擔保之債權存在，且抵押權之登記已妨害被上訴
    人之所有權，依前開規定及說明，被上訴人依民法第767條
    第1項中段規定反訴請求上訴人塗銷系爭抵押權登記，應屬
    有據。
五、綜上所述，上訴人本訴請求確認系爭抵押權所擔保其對林泳
    萱之172萬元借款債權存在，為無理由，不應准許；被上訴
    人反訴請求上訴人塗銷系爭抵押權，為屬有據，應予准許。
    原審就本訴、反訴均為上訴人敗訴之判決，核無違誤。上訴
    意旨指摘原判決不當，求予廢棄改判，為無理由，應予駁回
    。
六、本件事證已臻明確，兩造其餘攻擊防禦方法及未經援用之證
    據，經審酌後核與判決結果不生影響，爰不一一論述，附此
    敘明。
七、據上論結，本件上訴為無理由，依民事訴訟法第449條第1項
    、第78條爰判決如主文。
中　　華　　民　　國　　109 　年　　7 　　月　　7 　　日
            　　　民事第一庭
　　　　　　　　　　  審判長法　官　吳光釗　
                            法  官　曾錦昌
                            法  官　鄧晴馨
正本係照原本作成。
如不服本判決，應於收受送達後20日內向本院提出上訴書狀，其
未表明上訴理由者，應於提出上訴後20日內向本院補提理由書狀
（均須按他造當事人之人數附繕本）上訴時應提出委任律師或具
有律師資格之人之委任狀；委任有律師資格者，另應附具律師資
格證書及釋明委任人與受任人有民事訴訟法第466 條之1第1項但
書或第2項（詳附註）所定關係之釋明文書影本。如委任律師提
起上訴者，應一併繳納上訴審裁判費。
中　　華　　民　　國　　109 　年　　7 　　月　　7 　　日

    　　　　　　　　　　　　書記官  莊昭樹
附註：
民事訴訟法第466條之1（第1項、第2項）：
對於第二審判決上訴，上訴人應委任律師為訴訟代理人。但上訴
人或其法定代理人具有律師資格者，不在此限。
上訴人之配偶、三親等內之血親、二親等內之姻親，或上訴人為
法人、中央或地方機關時，其所屬專任人員具有律師資格並經法
院認為適當者，亦得為第三審訴訟代理人。